【裁判字號】    90,上更(一),197
【裁判日期】    901205
【裁判案由】    妨害自由
【裁判全文】
臺灣高等法院高雄分院刑事判決                  九十年度上更(一)字第一九七號
    上  訴  人
    即  被  告  丙○○
    選任辯護人  施吉安
右上訴人因妨害自由案件，不服臺灣高雄地方法院八十七年度訴字第一九一一號中華
民國八十七年十一月十九日第一審判決（起訴案號：臺灣高雄地方法院檢察署八十七
年度偵字第一一０七０號），提起上訴，判決後，經最高法院發回更審，本院判決如
左：
      主      文
原判決撤銷。
丙○○共同以非法方法剝奪人之行動自由，處有期徒刑陸月，如易科罰金，以參佰元
折算壹日。
      事      實
一、緣丙○○與曾陳麗美（已於民國八十七年七月間逝世）係夫妻，乙○○、甲○○
    分別係丙○○之岳父及小舅子。民國八十六年八月間曾陳麗美罹患子宮頸癌，丙○○即常藉故毆打，並以該重病會傳染他人，要求曾陳麗美不可離開房間出去，
    二人因而時生爭吵，感情不睦。八十七年四月二十六日丙○○又以曾陳麗美身染
    重病、不要她為由，致使曾陳麗美無法忍受而由女兒叫計程車讓其搭乘返回娘家
    居住。丙○○為與曾陳麗美離婚，竟於八十七年五月六日十三時三十分許，夥同
    另一不詳姓名成年男子，前往高雄縣鳳山市○○○路六三九巷六十三號乙○○住
    處欲將曾陳麗美帶回，乙○○不讓其將女兒帶回，丙○○竟與該不詳姓名成年男
    子基於妨害自由之共同犯意聯絡，走出屋外各拿取一把刀械進入屋內，由該不詳
    姓名成年男子持刀抵住甲○○背部，丙○○持刀抵住岳父乙○○，恐嚇揚言稱：
    不得報警，否則將殺害全家、放火燒毀房子等語，致使乙○○、甲○○心生畏懼
    ，生危害於乙○○、甲○○二人之安全（此部分尚未達到剝奪乙○○、甲○○自
    由之程度）。旋丙○○復與上開不詳姓名成年男子持刀押住身患重病之曾陳麗美
    上車，強行將其帶回高雄縣鳳山市○○路二十七號住處外面，而剝奪曾陳麗美之
    行動自由。乙○○之另一兒子陳順力於電話中得知家中有吵鬧聲，乃自外趕回家
    中，得知上情之後乃至高雄縣警察局鳳山分局五甲派出所報案並會同警員前往上
    開喜美路二十七號外面，看見曾陳麗美坐於車內，乃由警員請丙○○、曾陳麗美
    二人至上開派出所，曾陳麗美於同日十四時許至上開派出所之後表明不願與丙○○返家，始由娘家將曾陳麗美帶回，曾陳麗美始恢復行動自由而未受限制。
二、案經乙○○（告訴後已死亡）、甲○○訴請臺灣高雄地方法院檢察署檢察官偵查
    起訴。
    理  由
一、訊據上訴人即被告丙○○矢口否認有右揭妨害自由之犯行，辯稱：當日被告係自
    己一人前往乙○○（已死亡）住處，並未與他人前往，亦未拿刀恐嚇乙○○、甲○○（即曾陳麗美之弟，與被告為郎舅關係），曾陳麗美是見被告與小舅子在吵
    ，乃哭泣並願意與被告返回住處，被告與曾陳麗美之感情很好，從未打曾陳麗美
    ，曾陳麗美自患病後有精神錯亂之情形，常會說住的地方鬧鬼，曾陳麗美在檢察
    官訊問時所述均不實在云云。
二、經查：
（一）右揭事實，迭據告訴人乙○○、甲○○於檢察官偵查中及原審審理中指訴甚詳
      ，核與證人陳順力於原審證稱：「約下午一時三十分，我（以0000000
      電話）打回去（打到0000000即乙○○家電話），我父親接，我父親說
      丙○○有打電話來要請律師跟我姐姐離婚，講完之後聽到吵雜聲，小孩哭聲及
      罵聲：：：：及聽到：：：『要殺你全家，一人要對付你』：：：：：：之後
      ，我就坐計程車回家，看後就到五甲派出所報案會同警察去喜美路找我姐姐：
      ：：姐姐在派出所有說不要跟他回去」（見原審卷第十五頁）等語相合。另被
      害人曾陳麗美於檢察官前往聖功醫院訊問時亦陳稱：「他是來帶我回去，他是
      帶了一個人，持刀跑到我家抵住我弟弟甲○○的背後，我爸爸媽媽慢慢的說不
      可以這樣，把他推出門後，丙○○就持刀押我上車，他是來要和我離婚的」、
      「（他持刀有揚言不可報警，否則殺死你全家？）有，並說要殺死我，之後他
      就把我押回他家門口，警員就到他家一起把我們帶回派出所」、「他經常持刀
      來恐嚇我們，我們很害怕」等語（見偵查卷第十七、十八頁）。而證人即高雄
      縣警察局鳳山分局五甲派出所警員楊文化亦於檢察官偵查中證稱：「（你到現
      場時之情形？）他們都坐在廂型車上，曾太太默默坐在車上，臉色很蒼白」等
      語（見偵查卷第十四頁正面），復有員警工作紀錄簿影本一紙附卷可稽（見偵
      查卷第十六頁），足見被害人曾陳麗美並非出於自由意思要與被告返家，否則
      又何以於派出所表明不願返回丙○○住處，而要回娘家？另證人蔡首三於本院
      前審調查時證稱：「當天丙○○的兒子，曾尹聖去找我，說他們夫妻二人在吵
      架，在派出所請我去調解，結果我到派出所，聽到雙方在吵架，後來曾陳麗美
      的父親向我說是丙○○去載曾陳麗美回來，而他們吵吵鬧鬧，後來我就沒有調
      解。」（見本院上訴卷第二十六頁正面），亦證明被告與告訴人間吵吵鬧鬧。
      甲○○及陳順力於九十年十一月八日本院調查時亦仍同上指訴無異，則曾陳麗
      美如係自願與被告返回住處，雙方何以會吵吵鬧鬧，並由第三人蔡首三至警局
      為彼等調解，足見被告前開所辯顯與事實不符。
（二）又被告在原審審理中辯稱其夫妻感情和睦等語，並舉證人陳正雄、郭逢明及子
      女曾尹聖、曾尹蔚以資證明。惟證人陳正雄、郭逢明在原審審理中均證稱：所
      知有關丙○○夫妻二人之事係三年前之事，不知曾陳麗美罹患子宮頸癌以後之
      事等語（見原審卷第四十一頁至四十二頁），是二人所述並不足以作為有利於
      被告之認定。再被告之子曾尹聖於原審固證稱：很少看見父母吵架，平時感情
      不錯不知母親為何回外公家等語（見原審卷第四三頁），而被告之女曾尹蔚於
      原審陳稱：媽媽沒說為何要回外公家，我們去外公家找他不回家，並未告訴我
      們為什麼，父母平時感情不錯，媽罹癌後，脾氣不好，開刀後約一個月時比較
    有怪力亂神的想法等語（見原審卷第四四頁），然對於一身患重病已出嫁之婦
      人而言，最在乎的是有多一點的時間與自己之丈夫、小孩相處，享受最後之親
      情，而最掛念不放心的也是自己之小孩，縱使娘家之父母、兄弟對於夫家有再
      多的不諒解，亦不會剝奪一位對於日子所剩不多之女兒懷念親生小孩前往見面
      之機會及與丈夫相處之有限時間，而對於該患重病之婦人，儘管有再多的不捨
      ，所希求者亦只是能與家人安享有限之時光，實在無任何理由於警員前往夫家
      住處將其帶至派出所時仍表明不願回去，而此在於被告及其子女口中所述之「
      父母感情很好」之情況下實難想像。本院調查時，被告之子曾尹聖到庭仍証稱
      「母親病後，常常吵著回娘家看我外公及舅舅；張簡展昭醫師有對被告說病人
      約只剩下九十天生命，我母親生病期間我爸爸也有去醫院照顧我媽媽，我外公
      乙○○不讓我及我姐進外公家看我媽」云云。然經原審法院函詢財團法人天主
      教聖功醫院稱：「曾陳麗美因罹患子宮頸癌於八十七年五月十八日至八十七年
      七月八日第一次住院，除情緒不穩外，意識正常，八十七年七月十一日第二次
      住院，大多處於昏迷或譫妄狀態，患者病危時，醫院數次以電話通知其丈夫與
      子女，且於患者死亡時向管區凱旋派出所備案，移動屍體至殯儀館」等語，有
      該院八十七年十月十九日八七聖功醫字第二三七號函文附卷可稽（見原審卷第
      五十頁），並有該醫院病歷表附本院卷可按，是倘如被告所稱其與妻子感情很
      好，何以連妻子之最後一面均未見著，而小孩亦未見著母親之最後一面？足見
      被告之子、女所述均係迴護父親之詞，不足採信，而被告所辯：曾陳麗美精神
      錯亂所言不實及夫妻二人感情和睦云云，亦係卸責之詞，不足採信。
（三）另曾陳麗美先前於長庚紀念醫院高雄醫學中心（下稱長庚醫院）就醫，該醫院
      於八十八年二月五日所出具之乙診字第Ｂ一三五八號診斷證明書（見本院前審
      卷第三十六頁）載明「曾陳麗美於八十六年八月六日住院接受全子宮切除及兩
      側骨盆淋巴腺摘除，八十七年二月二十四日住院安排放射線治療，八十七年三
      月十三日癌復發骨盆疼痛，行姑息療法，八十七年三月二十一日出院，八十七
      年三月二十九日又因疼痛住院，於八十七年四月八日出院，八十七年四月十日
      再行住院，八十七年四月十七日出院」。經本院向該醫院函詢病患曾陳美麗（
身分證統一編號：Ｚ000000000）之治療過程，據該醫院以九十年八
      月二十七日（九十）長庚院高字第二六六二號函檢附張簡展昭醫師書面說明略
      稱：「2.同時期有將患者病況告知家屬，其存活期六十至九十天；但當時在場
      家屬對象為誰，因無記載，已不記得。3.印象中，患者求診當時已知其罹患子
      宮頸癌，故須住院治療；是否已到癌症末期及存活期若干，本人並沒有告知病
      患。：：：5.印象中，病患數度進出醫院，開刀治療，其丈夫並未參與（由手
      術、住院、檢查同意書可推測）。」此有該醫院上開函文及九十年十月十九日
      （九０）長庚院高字第三一二三號函檢附陳麗美病歷表影本在卷可稽。雖被告
      對該張簡昭之書面陳述，謂「開刀同意書是簽的，否認答覆函中的第五點，餘
      均無異議」，但經本院調取陳麗美之病歷表供其閱覽時，除卷內之「根治性子
      宮摘除手術同意書」及「麻醉同意書」係由被告之父曾鴻緒（即病患陳麗美之
      翁）所簽署外，其餘之「一般特殊檢查同意書」，被告又全部否認其所為，足
      徵張簡展昭所述無誤。另天主教聖功綜合醫院社會工作個案報告暨轉介表亦記
      載：「病患陳麗美為長期婚姻暴力個案，在病患得到癌症末期，先生將她趕出
      ，病患即投奔娘家，但先生仍持刀干擾娘家，致使娘家向法院申訴。」、「病
      患之父母皆為癌症病人，娘家兄弟負擔沈重，期望貴會提供協助，不甚感激。
      」等情，有上開個案報告暨轉介表在卷可按，益證被告前開所稱其夫妻感情和
      睦之辯解，不足採信。（見原審卷第六三頁）。
（四）再者，本院依最高法院發回意旨查證證人陳順力當時之電話通聯紀錄，經中華
      電信北高雄營運處服務中心（下稱北高雄營運處）九十年六月二十一日北高服
      四（九０）查字第００二四號函覆稱「0000000號電話，通話明細資料
      已逾保存期限，歉難提供」。本院復向上開營運處查詢結果為：000000
      0號電話係廖大鄉所租用，住高雄市○○○路五六０巷四六號。三八一０六五
      號電話係陳順力所租用，裝機地點高雄市○○○路四一七號十六樓之八；00
      00000號係乙○○所租用，裝機地點鳳山市○○○路六三九巷六三號一樓
      ；八十七年五月六日之通聯已逾保存期限，恕無法提供等情，此亦有上開營運
      處九十年六月二十一日北高服四（九０）查字第００二四號及九十年九月二十
      八日北高服四（九０）查字第００四四號函在卷可按（見本院上更(一)卷宗）；
      而證人廖大鄉於本院調查時亦到庭證稱其與被告及告訴人暨陳順力均不相識等
      語（見本院九十年十月十六日訊問筆錄），另原審所函查之0000000號
      （為陳雲平所有），亦全然與本案無關。況依卷內之資料，證人陳順力在原審
      審理中僅證稱：以0000000號電話打至0000000：：：：等情（
      見原審卷第十五頁正面）並未曾供稱其有「借用0000000號電話，打回
      家」等語，準此，陳順力係依其所持有之0000000號電話打回家，由其
      父乙○○接電話，非借用0000000號電話，故最高法發回意旨指陳順力
      有借用三八一０六三號電話打回家一節，似屬誤會。
（五）告訴人乙○○已死亡，有死亡證明書及高雄縣鳳山市第二戶政事務所函檢附其
      戶籍謄本可按（見本院前審卷第二十頁及本院上更(一)卷字）。自屬無法再予傳
      訊，附此敘明。本件事證明確，被告犯行應堪認定。
三、核被告以持刀脅迫方式挾持曾陳麗美上車強行載返家而剝奪曾陳麗美行動自由之
    行為，係犯刑法第三百零二條第一項之剝奪他人行動自由罪。另被告持刀向甲○○、乙○○威嚇，揚言不得報警，否則將殺害全家、放火燒毀房子等情，致使乙○○、甲○○心生畏懼，生危害於乙○○、甲○○二人安全行為，係犯刑法第三
    百零五條之恐嚇罪，此部分係一行為觸犯法益相同之二罪名，為想像競合犯，應
    從一重之恐嚇罪處斷，就被告等持刀威嚇被害人乙○○、甲○○部分尚未達剝奪
    人行動自由之程度，自不成立刑法第三百零二條第一項之剝奪他人行動自由罪，
    被告等持刀威嚇被害人乙○○、甲○○不得報警所犯之恐嚇罪，無非欲達成彼等
    剝奪曾陳麗美行動自由之目的，故被告上開所犯恐嚇及剝奪他人行動自由等二罪
    ，有方法結果之牽連關係（因二者所侵害之對象不同，自難認上開恐嚇行為已包
    含於妨害自由之同一意念之中），依刑法第五十五條規定應從一重以非法方法剝
    奪他人行動自由罪處斷。被告與另一不詳姓名之成年男子間，就前開之犯行有犯
    意聯絡及行為分擔，為共同正犯。
四、原審為科刑之判決，固非無見，惟（一）原判決就被害人曾陳麗美係何時恢復行
    動自由而未受限制，並未記載明確，自有未洽。（二）原判決就對甲○○、乙○○部分，究有無達到剝奪人行動自由之程度，未據說明，亦有未合。被告上訴意
    旨，仍執前詞，否認犯罪，指摘原判決不當，雖無理由，但原判決既有如上所述
    可議之處，即屬無可維持，應由本院將原判決撤銷改判。爰審酌被告與被害人曾
    陳麗美係夫妻關係，與告訴人等係姻親關係，其妻於本案發生後，已因病死亡，
    其岳父亦於告訴之後病故，被告尚有子女待其撫育，家庭賴其操持，及其無前科
    之素行等一切情狀，量處如主文第二項所示之刑。被告犯罪後，刑法第四十一條
    得易科罰金之規定，已經修正，放寬為最重本刑五年以下有期徒刑之罪，經比較
    新舊法律，其易科罰金標準，以新法有利於行為人，依刑法第二條第一項前段之
    規定，應適用新修正之刑法第四十一條第一項，諭知如易科罰金以三百元折算一
    日之折算標準。至於被告與不詳姓名成年男子犯罪所用之刀械，因未扣案，為免
    日後執行困難，故不予宣告沒收。
據上論結，應依刑事訴訟法第三百六十九條第一項前段、第三百六十四條、第二百九
十九條第一項前段、刑法第二條第一項前段、第二十八條、第三百零二條第一項、第
三百零五條、第五十五條、第四十一條第一項、罰金罰鍰提高標準條例第一條前段、
第二條，判決如主文。
本案經檢察官董明正到庭執行職務。
中    華    民    國      九十      年      十二  月     五         日
                              臺灣高等法院高雄分院刑事第四庭
                                  審判長法官  蕭權閔
                                        法官  陳吉雄
                                        法官  陳啟造
右正本證明與原本無異。
如不服本判決，應於判決送達後十日內向本院提出上訴狀，其未述理由者並應於提
出上訴狀後十日內向本院補提理由書（應附繕本)。
                                      書記官  白蘭
中    華    民    國      九十      年      十二      月       七       日
附錄：本判決論罪科刑法條：
刑法第三百零二條第一項：
私行拘禁或以其他非法方法，剝奪人之行動自由者，處五年以下有期徒刑、拘役或三
百元以下罰金。
                                                                        Ｆ


司法院資訊處製作；財團法人民間司法改革基金會備份。
